【裁判字號】    98,消債清,15
【裁判日期】    980219
【裁判案由】    聲請清算程序
【裁判全文】
臺灣高雄地方法院民事裁定            98年度消債清字第15號
聲  請  人  甲○○
代  理  人  吳文豊
上列當事人聲請消費者債務清理事件，本院裁定如下：
    主      文
聲請人即債務人甲○○自民國九十八年二月二十日下午四時起開
始清算程序。
命司法事務官進行本件清算程序。
    理      由
一、聲請意旨略以：聲請人前未曾依「中華民國銀行公會會員辦
    理消費金融案件無擔保債務協商機制」請求共同協商債務清
    償方案，後於消費者債務清理條例施行後乃向最大債權金融
    機構即中國信託銀行請求協商而未成立，而聲請人對金融機
    構因消費借貸所負之債務計達新台幣（下同）2,069,889 元
    ，惟聲請人為清潔工，每月收入非高且須獨力扶養子女，每
    月所得於扣除必要生活費用及扶養親屬後業幾無法維生而已
    不能清償債務，而聲請人所負無擔保或無優先權之債務總額
    並未逾1,200 萬元，復未經法院裁定開始清算程序或宣告破
    產，爰依法聲請清算等語。
二、按「為使負債務之消費者得依本條例所定程序清理其債務，
    以調整其與債權人及其他利害關係人之權利義務關係，保障
    債權人之公平受償，謀求消費者經濟生活之更生及社會經濟
    之健全發展，特制定本條例。」、「債務人不能清償債務或
    有不能清償之虞者，得依本條例所定更生或清算程序，清理
    其債務」，消費者債務清理條例第3 條定有明文，是消費者
    債務清理條例之立法，其中心思想乃認陷於經濟上困境之消
    費者若任其於惡性循環之債務窘境中自生自滅，其將衍生嚴
    重之社會問題，致難以維持安定之社會經濟秩序，故有予之
    分別情形依更生或清算之程序清理其債務之必要，藉以妥適
    調整其與各相關債權人等間之權利義務關係，以謀求消費者
    經濟生活之更生機會，從而健全社會經濟發展，惟私法上之
    債之關係，係以當事人間之信賴關係為基礎，為社會經濟組
    織之重要支柱，故當事人於以法律行為追求自己之利益之際
    ，亦應顧及對方之利益，並考量債權債務在社會上之作用，
    本於誠實及信用之原則，行使其債權及履行其債務，故債務
    人之消費者欲以上開條例為其所負義務之調整者，自應本於
    誠信原則之本旨，僅在其不能清償債務或有不能清償之虞而
    使其陷於經濟上之困境時始得准許之，以避免其藉此善意之
    立法而惡意圖謀減免債務，致使社會陷於道德之危險，並因
    此使信用緊縮而造成社會經濟之動盪。
三、聲請人主張其現積欠如附表所示債權人共計2,069,889 元之
    債務，而其於前業向最大債權金融機構中國信託銀行請求共
    同協商債務清償方案，惟於民國97年10月20日業經該銀行通
    知協商不成立乙節，此有聲請人提出之債權清冊、財團法人
    金融聯合徵信中心當事人查詢個人資料回覆書、前置協商不
    成立通知書等件在卷可稽，則依前揭條文之規定及說明，其
    自應有不能清償債務或有不能清償之虞，且此情形業使其陷
    於經濟上之困境時，法院始須准之進行更生或清算。
四、本件聲請人主張其現均從事清潔等臨時工作而為未從事營業
    活動之消費者，而其現已無力償還債務等語為本件清算之聲
    請，並提出財產及收入狀況說明書、財團法人金融聯合徵信
    中心當事人查詢個人資料回覆書等件為證，而查，聲請人於
    95、96年度乃均查無申報所得，於97年度之每月工作所得則
    自陳約為11,000元（誦經團員每月約6,500 元、清潔工每月
    約4, 500元），現列高雄縣仁鄉低收入戶，每月由政府補助
    5,800 元，名下無任何財產，在外賃屋而居，每月需支付房
    租7,000 元，已離婚，育有子女吳雯婷（80年3 月18日生，
    原為生父吳振利監護，而吳振利業於92 年2月26日死亡，現
    就讀私立中山高工餐飲管理科）、吳雯靖（81年5 月14日生
    ，聲請人與其生父吳振利離婚時約定由母監護，現就讀樹德
    高商餐飲技術科）、施信毅（89年5 月16日生，與前配偶施
    景耀離婚時約定由母監護，現就讀登發國小，由家扶中心予
    以補助）3 人，現均與母同籍等情，此有綜合所得稅各類所
    得資料清單、財產歸屬資料清單、收入證明、戶籍謄本、戶
    口名簿、高雄縣仁鄉低收入戶證明書、房屋租賃契約書、學
    生證、註冊費繳費單、高雄縣家庭扶助中心扶助卡等件在卷
    足憑，是聲請人既查無可供參考計算之所得申報資料，且亦
    無勞工保險投保之受雇資料可查，而其既為低收入戶，每月
    收入應即非高，其自陳每月收入約為2 萬元左右（臨時工作
    11,000元、低收入戶補助5,800 元、家扶中心補助3,400 元
    ）自足供參考而得以為計算之基準，惟聲請人業已離婚，前
    前配偶並已死亡，其須獨力承擔2 名在學子女之扶養義務並
    分擔1 名子女之扶養義務，則以聲請人所得係其唯一得支配
    之收入，而其須為扶養者至少即有2 人，再加計其個人之必
    要生活費用，如以其住居之台灣省高雄縣依內政部社會司所
    公佈之97年度最低生活費9,829 元為標準，其每月所需之最
    低生活必要費用即已逾於3 萬元以上（如加計前配偶亦須分
    擔扶養者，其須負擔者即有2 又1/ 2人次），是此諸生活必
    要支出即已遠逾聲請人月平均收入之數額，其即無任何餘力
    得供債務之清償，而聲請人除此外既無任何財產，其主張於
    上開未償債務應已無清償之能力或已不能為清償乙節應屬真
    實至明。
五、末按「法院開始清算程序之裁定，應載明其年、月、日、時
    ，並即時發生效力。」、「法院裁定開始更生或清算程序後
    ，得命司法事務官進行更生或清算程序，必要時得選任律師
    、會計師或其他適當之自然人或法人一人為監督人或管理人
    。」，消費者債務清理條例第83條第1 項、第16條第1 項分
    別定有明文。本件聲請人於上開未償債務應已無清償之能力
    或已有不能為清償之情形已如上述，而聲請人經查並未經裁
    定開始更生、清算等程序，亦無許可和解、宣告破產、認可
    和解、更生或協調等民事事件，亦有本院民事紀錄科查詢表
    、臺灣高等法院被告前案紀錄表等件在卷可憑，是聲請人既
    為非從事小規模營業活動之消費者，且其所負無擔保或無優
    先權之債務總額並未逾法定1,20 0萬元之數額，而其現並已
    有不能清償債務或有不能清償之虞，則揆諸上開說明，聲請
    人向有管轄權之本院依消費者債務清理條例聲請清算程序以
    清理其債務依法即屬有據，自應予以准許，爰並依上開規定
    命司法事務官進行本件清算程序而裁定如主文。
六、依消費者債務清理條例第11條第1 項、第83條第1 項、第16
    條第1 項，裁定如主文。
中    華    民    國    98    年    2    月    19    日
                        民事第一庭    法    官  黃宏欽
附表：債權人清冊
┌──┬────────────┬────────┬─────────┐
│編號│債權人                  │金額（新臺幣）  │  種        類    │
├──┼────────────┼────────┼─────────┤
│一  │美國運通銀行            │171,000元       │                  │
├──┼────────────┼────────┼─────────┤
│二  │玉山銀行                │6,862元         │                  │
├──┼────────────┼────────┼─────────┤
│三  │中國信託銀行            │292,140元       │                  │
├──┼────────────┼────────┼─────────┤
│四  │友邦信用卡公司          │153,631元       │                  │
├──┼────────────┼────────┼─────────┤
│五  │美國運通信用卡          │49,330元        │                  │
├──┼────────────┼────────┼─────────┤
│六  │陽光資產管理公司        │597,645元       │                  │
├──┼────────────┼────────┼─────────┤
│七  │立新資產管理公司        │535,102元       │                  │
├──┼────────────┼────────┼─────────┤
│八  │嘉祥財信公司            │150,000元       │                  │
├──┼────────────┼────────┼─────────┤
│九  │元誠第二資產管理公司    │114,179元       │                  │
├──┼────────────┼────────┼─────────┤
│合               計           │2,069,889元     │                  │
└───────────────┴────────┴─────────┘
上為正本係照原本作成
本件不得抗告
本裁定已於98年2月20日下午4時公告
中    華    民    國    98    年    2     月    20    日
                            書  記  官  陳心儀


司法院資訊處製作；財團法人民間司法改革基金會備份。
